ACORDAO-COMPLETO-2385760

ACÓRDÃO 4235/2020 ATA 9/2020 - PRIMEIRA CÂMARA

Acórdão 4235/2020-TCU-Primeira Câmara
1. Processo: TC – Processo 022.911/2019-7.
2. Grupo: II – Classe V – Assunto: Reforma.
3. Interessados: Aberides Rosário Pitelli, CPF XXX.640.578-XX; Tancredo Pereira da Silva, CPF XXX.237.348-XX; Valmir Mendes de Souza, CPF XXX.336.794-XX; Carlos Tuyuty Robalo da Silva, CPF XXX.023.697-XX; Ludovico Bonato, CPF XXX.300.978-XX; Júlio Fernando Pinheiro de Lemos, CPF XXX.843.337-XX; Vanderlei Areias, CPF XXX.865.518-XX; Otílio Martins Rocha, CPF XXX.350.518-XX; Alencar Ribeiro Filho, CPF XXX.546.987-XX, e Luiz Carlos Vargas da Luz, CPF XXX.445.800-XX.
4. Órgão/Entidade/Unidade: Ministério da Defesa – Comando do Exército.
5. Relator: Ministro-Substituto Augusto Sherman Cavalcanti.
6. Representante do Ministério Público: Procurador Júlio Marcelo de Oliveira. 
7. Unidade Técnica: Sefip.
8. Representação legal: não consta.
9. Acórdão:
VISTOS, relatados e discutidos estes autos de Reforma, 
ACORDAM os Ministros do Tribunal de Contas da União, reunidos em sessão da Primeira Câmara, ante as razões expostas pelo Relator, e com fundamento nos arts. 1º, inciso V, e 39, inciso II, ambos da Lei 8.443, de 16 de julho de 1992, c/c o art. 259, inciso II, do Regimento Interno, em:
9.1. considerar legais os atos constantes da peças 2 e 4/13, relativos às reformas de Aberides Rosário Pitelli, Valmir Mendes de Souza, Carlos Tuyuty Robalo da Silva, Ludovico Bonato, Júlio Fernando Pinheiro de Lemos, Vanderlei Areias, Otílio Martins Rocha, Alencar Ribeiro Filho e Luiz Carlos Vargas da Luz, autorizando-lhes o registro, nos termos do art. 260, § 1º, do Regimento Interno desta Corte de Contas;
9.2. considerar ilegal o ato constante da peça 3, relativo à alteração de reforma de Tancredo Pereira da Silva,  negando-lhe o respectivo registro, nos termos do art. 260, § 1º, do Regimento Interno desta Corte de Contas;
9.3. dispensar a devolução das importâncias indevidamente recebidas de boa-fé, nos termos da Súmula 106 deste Tribunal;
9.4. determinar ao órgão de origem que:
9.4.1. faça cessar os pagamentos decorrentes do ato ora impugnado, com fundamento nos arts. 71, inciso IX, da Constituição Federal e 262 do Regimento Interno desta Corte de Contas, no prazo de 15 (quinze) dias, contados a partir da ciência do presente Acórdão, sob pena de responsabilidade solidária da autoridade administrativa omissa;
9.4.2. dê ciência ao Sr. Tancredo Pereira da Silva, ou a quem legalmente o represente, se for o caso, o inteiro teor deste Acórdão, alertando-o de que o efeito suspensivo proveniente da interposição de eventuais recursos, caso não providos, não o exime da devolução dos valores indevidamente percebidos após a notificação;
9.4.3. envie a esta Corte de Contas, no prazo de 30 (trinta) dias, por cópia, comprovantes de que o Sr. Tancredo Pereira da Silva teve ciência desta deliberação;
9.4.4. dê ciência desta deliberação ao Ministério da Defesa e ao Comando do Exército;
9.5. determinar à Sefip que:
9.5.1. monitore o cumprimento das determinações elencadas nos itens 9.4.1 a 9.4.4 deste aresto;
9.5.2. cumpridos os termos deste Acórdão, arquive os autos.

Pessoal. Atos de Reforma. MINISTÉRIO DA DEFESA-COMANDO DO EXÉRCITO (VINCULADOR), enviados ao TCU pela unidade de controle interno Centro de Controle Interno do Exército para fins de análise e julgamento.

Primeira Câmara

Ministério da Defesa - Comando do Exército.

13.1. Ministros presentes: Walton Alencar Rodrigues (Presidente), Benjamin Zymler, Bruno Dantas e Vital do Rêgo.
13.2. Ministros-Substitutos presentes: Augusto Sherman Cavalcanti (Relator) e Weder de Oliveira.

AUGUSTO SHERMAN

h4/>RELATÓRIO
	Trata-se de concessão de reformas militares oriundas do Comando do Exército, em favor de Aberides Rosário Pitelli, Tancredo Pereira da Silva, Valmir Mendes de Souza, Carlos Tuyuty Robalo da Silva, Ludovico Bonato, Júlio Fernando Pinheiro de Lemos, Vanderlei Areias, Otílio Martins Rocha, Alencar Ribeiro Filho e Luiz Carlos Vargas da Luz, com fundamento na Lei 6.880/1980, cujos atos foram encaminhados ao Tribunal por intermédio do sistema e-pessoal, na sistemática definida na IN 78/2018, com parecer do órgão de Controle Interno pela legalidade.
2.	Ao proceder à análise dos fundamentos legais das concessões e das informações prestadas pelo órgão do Controle Interno, a unidade técnica lavrou a instrução espelhada à peça 13, adiante transcrita com eventuais ajustes de forma: 
" (...) 
EXAME TÉCNICO
Procedimentos aplicados
Os procedimentos para exame, apreciação e registro de atos de pessoal encontram-se estabelecidos na Instrução Normativa TCU 78/2018 e na Resolução TCU 206/2007. Essas normas dispõem que os atos de pessoal disponibilizados por meio do e-Pessoal devem ser submetidos previamente a críticas automatizadas, com base em parâmetros predefinidos.
As críticas das informações cadastradas na etapa de coleta do ato foram elaboradas e validadas levando-se em conta as peculiaridades de cada ato. Os itens verificados nessa etapa são inerentes a dados cadastrais, fundamentos legais, mapa de tempo, ficha financeira, assim como eventuais ocorrências de acumulação. Trata-se de verificações abrangentes, minuciosas e precisas e sem a necessidade de ação humana e, portanto, menos suscetível a falhas. As críticas aplicadas estão discriminadas no sistema, no Menu e-Pessoal, opção ‘Crítica’, que podem ser acessadas mediante concessão de perfil específico a servidores do TCU responsáveis pela análise.
Além das críticas automatizadas, há verificação humana adicional no caso de haver alertas do sistema ou informações não formatadas, como esclarecimentos do gestor ou do controle interno.  
As críticas também consideram os registros do Sistema Integrado de Administração de Recursos Humanos (Siape) . O Siape disponibiliza informações atualizadas sobre as parcelas que integram os proventos, diferentemente, portanto, do e-Pessoal, que informa as parcelas no momento do registro do ato. 
Essa confrontação com o Siape fornece uma visão atual e verdadeira da situação, o que permite descaracterizar irregularidades e inconsistências que, embora constantes do e-Pessoal, já foram corrigidas.
As verificações detectadas nos atos encontram-se discriminadas na aba de pendências de cada ato no sistema e-Pessoal, bem como nos espelhos dos atos contemplados por esta instrução.
Exame das Constatações
Ato: 44620/2019 - Interessado: Aberides Rosário Pitelli - CPF: XXX.640.578-XX
Parecer do Controle Interno: considerar o ato Legal.
Por intermédio de análises realizadas por esta Unidade Técnica no presente ato, não se constatou irregularidade que obste a chancela pela legalidade.
Encaminhamento do ato: 
Considerar legal e conceder registro do ato de Aberides Rosário Pitelli. 
Ato: 48131/2019 - Interessado: Tancredo Pereira da Silva - CPF: XXX.237.348-XX
Parecer do Controle Interno: considerar o ato Legal.
Por intermédio de análises realizadas por esta Unidade Técnica no presente ato, não se constatou irregularidade que obste a chancela pela legalidade.
Encaminhamento do ato: 
Considerar legal e conceder registro do ato de Tancredo Pereira da Silva. 
Ato: 50819/2019 - Interessado: Valmir Mendes de Souza - CPF: XXX.336.794-XX
Parecer do Controle Interno: considerar o ato Legal.
Por intermédio de análises realizadas por esta Unidade Técnica no presente ato, não se constatou irregularidade que obste a chancela pela legalidade.
Encaminhamento do ato: 
Considerar legal e conceder registro do ato de Valmir Mendes de Souza. 
Ato: 50822/2019 - Interessado: Carlos Tuyuty Robalo da Silva - CPF: XXX.023.697-XX
Parecer do Controle Interno: considerar o ato Legal.
Por intermédio de análises realizadas por esta Unidade Técnica no presente ato, não se constatou irregularidade que obste a chancela pela legalidade.
Encaminhamento do ato: 
Considerar legal e conceder registro do ato de Carlos Tuyuty Robalo da Silva. 
Ato: 50824/2019 - Interessado: Ludovico Bonato - CPF: XXX.300.978-XX
Parecer do Controle Interno: considerar o ato Legal.
Por intermédio de análises realizadas por esta Unidade Técnica no presente ato, não se constatou irregularidade que obste a chancela pela legalidade.
Encaminhamento do ato: 
Considerar legal e conceder registro do ato de Ludovico Bonato. 
Ato: 50826/2019 - Interessado: Júlio Fernando Pinheiro de Lemos - CPF: XXX.843.337-XX
Parecer do Controle Interno: considerar o ato Legal.
Por intermédio de análises realizadas por esta Unidade Técnica no presente ato, não se constatou irregularidade que obste a chancela pela legalidade.
Encaminhamento do ato: 
Considerar legal e conceder registro do ato de Julio Fernando Pinheiro de Lemos. 
Ato: 50829/2019 - Interessado: Vanderlei Areias - CPF: XXX.865.518-XX
Parecer do Controle Interno: considerar o ato Legal.
Por intermédio de análises realizadas por esta Unidade Técnica no presente ato, não se constatou irregularidade que obste a chancela pela legalidade.
Encaminhamento do ato: 
Considerar legal e conceder registro do ato de Vanderlei Areias. 
Ato: 50831/2019 - Interessado: Otílio Martins Rocha - CPF: XXX.350.518-XX
Parecer do Controle Interno: considerar o ato Legal.
Por intermédio de análises realizadas por esta Unidade Técnica no presente ato, não se constatou irregularidade que obste a chancela pela legalidade.
Encaminhamento do ato: 
Considerar legal e conceder registro do ato de Otílio Martins Rocha. 
Ato: 51429/2019 - Interessado: Alencar Ribeiro Filho - CPF: XXX.546.987-XX
Parecer do Controle Interno: considerar o ato Legal.
Por intermédio de análises realizadas por esta Unidade Técnica no presente ato, não se constatou irregularidade que obste a chancela pela legalidade.
Encaminhamento do ato: 
Considerar legal e conceder registro do ato de Alencar Ribeiro Filho. 
Ato: 51457/2019 - Interessado: Luís Carlos Vargas da Luz - CPF: XXX.445.800-XX
Parecer do Controle Interno: considerar o ato Legal.
Por intermédio de análises realizadas por esta Unidade Técnica no presente ato, não se constatou irregularidade que obste a chancela pela legalidade.
Encaminhamento do ato: 
Considerar legal e conceder registro do ato de Luís Carlos Vargas da Luz. 
CONCLUSÃO
A abrangência e a profundidade das verificações levadas a efeito fundamentam convicção de que os atos 50822/2019, 50824/2019, 50819/2019, 51457/2019, 48131/2019, 50831/2019, 44620/2019, 51429/2019, 50826/2019 e 50829/2019 podem ser apreciados pela legalidade, em razão de não terem sido encontradas irregularidades nos atos, de acordo com o item Exame das Constatações desta instrução.
 (...) ”. 
3. 	O Ministério Público, neste ato representado pelo Procurador Júlio Marcelo de Oliveira, ao dissentir parcialmente da proposta da unidade técnica, emitiu o Parecer constante da peça 15 lavrado nos seguintes termos: 
“ (...) 
Trata-se de processo consolidado com dez atos de reformas deferidas pelo Ministério da Defesa/Comando do Exército, com pareceres pela legalidade emitidos pelo controle interno e pela Secretaria de Fiscalização de Pessoal – Sefip.
O ato de Tancredo Pereira da Silva (peça 3) foi editado para alterar a reforma do interessado, concedendo-lhe promoção de grau hierárquico superior, em face de condição de invalidez adquirida após a reforma, com base no seguinte fundamento legal:
‘REF-13 - Lei nº 6.880/80, art. 104, inciso II, c/c art. 106, inciso II c/c art. 108, inciso V c/c art. 109 e art. 110, § 1º e § 2º - Reforma ex offício por ter sido julgado incapaz, definitivamente, para o serviço ativo das Forças Armadas, e com invalidez permanente por motivo de tuberculose ativa, alienação mental, esclerose múltipla, neoplasia maligna, cegueira, lepra, paralisia irreversível e incapacitante, cardiopatia grave, mal de Parkinson, pênfigo, espondiloartrose anquilosante, nefropatia grave e outras moléstias que a lei indicar com base nas conclusões da medicina especializada, com qualquer tempo de serviço. Por ter sido considerado inválido, faz jus ao grau hierárquico imediato, inclusive considerando-se os graus hierárquicos dispostos no § 2º, do art. 110, da Lei nº 6.880/80.’
O dispositivo legal utilizado para a promoção é o art. 110 da Lei 6.880/1980 que, em sua redação original, dispunha o seguinte:
‘Art. 110. O militar da ativa julgado incapaz definitivamente por um dos motivos constantes dos itens I e II do artigo 108 será reformado com remuneração calculada com base no soldo correspondente ao grau hierárquico imediato ao que possuir na ativa.
§ 1º Aplica-se o disposto neste artigo aos casos previstos nos itens III, IV e V do artigo 108, quando, verificada a incapacidade definitiva, for o militar considerado inválido, isto é, impossibilitado total e permanentemente para qualquer trabalho.’
Posteriormente, o art. 1º da Lei 7.580/1986, ao conferir nova redação ao art. 110 da Lei 6.880/1980, incluiu, para efeito do benefício, os militares que se encontravam na reserva remunerada, in verbis:
‘Art. 1º O caput do art. 110 da Lei nº 6.880, de 9 de dezembro de 1980, que dispõe sobre o Estatuto dos Militares, passa a vigorar com a seguinte redação:
Art. 110. O militar da ativa ou da reserva remunerada, julgado incapaz definitivamente por um dos motivos constantes dos incisos I e II do art. 108, será reformado com a remuneração calculada com base no soldo correspondente ao grau hierárquico imediato ao que possuir ou que possuía na ativa, respectivamente.
Art. 2º As disposições do art. 110 da Lei nº 6.880, de 9 de dezembro de 1980, são extensivas aos militares que na vigência desta lei já se encontrem na reserva remunerada e que tenham sido reformados com base nos incisos I e II do art. 108.’
O art. 2º da Lei 7.580/1986 estendeu o benefício aos militares que, na data de vigência desse diploma legal – 30/12/1986, encontravam-se na reserva remunerada e foram reformados por incapacidade definitiva, em decorrência dos motivos especificados nos incisos I e II do art. 108 da Lei 6.880/1980, em destaque:
‘Art. 108. A incapacidade definitiva pode sobrevir em consequência de:
I - ferimento recebido em campanha ou na manutenção da ordem pública;
II - enfermidade contraída em campanha ou na manutenção da ordem pública, ou enfermidade cuja causa eficiente decorra de uma dessas situações;
III - acidente em serviço;
IV - doença, moléstia ou enfermidade adquirida em tempo de paz, com relação de causa e efeito a condições inerentes ao serviço;
V - tuberculose ativa, alienação mental, esclerose múltipla, neoplasia maligna, cegueira, lepra, paralisia irreversível e incapacitante, cardiopatia grave, mal de Parkinson, pênfigo, espondiloartrose anquilosante, nefropatia grave e outras moléstias que a lei indicar com base nas conclusões da medicina especializada; e (Redação dada pela Lei nº 12.670, de 2012) 
VI - acidente ou doença, moléstia ou enfermidade, sem relação de causa e efeito com o serviço.’
Em suma, o disposto no art. 110 da Lei 6.880/1980, com a redação que lhe foi conferida pela Lei 7.580/1986, alcança os militares:
a) da ativa;
b) da reserva remunerada;
c) reformados com base nos incisos I e II do art. 108 da Lei 6.880/1980, que se encontravam na reserva remunerada em 30/12/1986, data de publicação da Lei 7.580/1986.
De acordo com as informações constantes do formulário e-Pessoal, o militar em questão foi reformado, inicialmente, em razão do atingimento da idade-limite de permanência na reserva.
Conclui-se, portanto, que a alteração da concessão do interessado não merece prosperar, por ausência de norma que autorize a promoção concedida.
Nessa linha de entendimento, o Tribunal de Contas da União, na Sessão de 18/9/2019, prolatou o Acórdão 2225/2019-TCU-Plenário, cujo sumário dispõe:
‘SUMÁRIO: ATOS DE REFORMA. ALTERAÇÃO DE UMA DAS CONCESSÕES PARA ELEVAÇÃO, EM UM GRAU HIERÁRQUICO, DO POSTO SOBRE O QUAL CALCULADOS OS PROVENTOS DO INATIVO, EM FACE DA SUPERVENIÊNCIA DE INVALIDEZ PERMANENTE DECORRENTE DE DOENÇA ESPECIFICADA EM LEI. MILITAR ANTERIORMENTE REFORMADO COM PROVENTOS JÁ CALCULADOS SOBRE O POSTO HIERÁRQUICO SUPERIOR, POR TEMPO DE SERVIÇO. AUSÊNCIA DE PREVISÃO LEGAL PARA EXTENSÃO DA VANTAGEM ESTABELECIDA NO ART. 110 DA LEI 6.880/1980 A MILITARES JÁ REFORMADOS, BEM COMO PARA O ACRÉSCIMO DE DOIS POSTOS NO CÁLCULO DOS PROVENTOS. NEGATIVA DE REGISTRO. DETERMINAÇÕES. LEGALIDADE E REGISTRO DAS DEMAIS CONCESSÕES.’
Em seu item 9.5, este Tribunal decidiu modular os efeitos do decisum, nos seguintes termos:
‘9.5. em atenção aos princípios da segurança jurídica e da boa-fé, aplicar o entendimento constante do voto que fundamentou o acórdão proferido pelo STJ no REsp 1.340.075/CE, relativo aos destinatários do benefício do art. 110, § 1º, da Lei 6.880/1980, aos atos concessórios a serem apreciados por este TCU a partir da data de prolação deste acórdão;’
O ato em análise ingressou neste Tribunal em 2019, de modo que pode ser apreciado sem a necessidade de prévia oitiva do militar, de acordo com o entendimento firmado pelo TCU, no âmbito do Acórdão 587/2011-TCU-Plenário.
Ante o exposto, o Ministério Público de Contas manifesta-se pela ilegalidade do ato de alteração da reforma de Tancredo Pereira da Silva e aquiesce à proposição da unidade técnica, quanto aos demais atos autuados no presente processo”.
	
É o relatório.

não consta.

Procurador Júlio Marcelo de Oliveira.

PESSOAL. REFORMA. NOVE ATOS INICIAIS POR ATINGIMENTO DA IDADE-LIMITE NA RESERVA. CONFORMIDADE COM OS NORMATIVOS APLICADOS À ESPÉCIE. LEGALIDADE E REGISTRO. UM ATO DE ALTERAÇÃO DE REFORMA. ELEVAÇÃO DE PROVENTOS COM BASE EM GRAU HIERÁRQUICO SUPERIOR, EM FACE DO ADVENTO DE INVALIDEZ PERMANENTE OCORRIDA QUANDO JÁ REFORMADO, COM ESPEQUE NO ART. 110 DA LEI 6.880, DE 1980. CONTRARIEDADE AO ENTENDIMENTO MANIFESTADO NO ACÓRDÃO 2225/2019 - PLENÁRIO. ILEGALIDADE. NEGATIVA DE REGISTRO. DETERMINAÇÕES. CIÊNCIA.

REFORMA (REFO)

Versa a hipótese acerca de concessão de reformas militares oriundas do Comando do Exército, com espeque na Lei 6.880/1980. 
2.	A unidade técnica encaminhou proposta pela legalidade das concessões com o registro dos respectivos atos, enquanto o Ministério Público pugnou pela ilegalidade do ato relativo a Tancredo Pereira da Silva (peça 3) , tendo em vista se tratar de alteração da reforma do interessado com o fito de lhe conceder elevação de proventos com base em grau hierárquico superior, em face do advento de invalidez permanente ocorrida quando já reformado, com espeque no art. 110 da Lei 6.880/1980.  
3.	Esta Corte de Contas, por força do que restou decidido no âmbito do Acórdão 1987/2010-TCU-Plenário, reconheceu como legítima a concessão da vantagem insculpida no art. 110, § 1º, da Lei 6.880/1980 aos militares já reformados que viessem a ser acometidos de doença específica que os tornassem inválidos.
4. 	Todavia, o Tribunal, por meio do Acórdão 2225/2019-TCU-Plenário, alterou o entendimento até então vigente, para considerar ilegal a extensão da vantagem em discussão aos militares já reformados, ocasião em que modulou os efeitos do aresto citado em homenagem aos princípios da segurança jurídica e da boa-fé, para aplicar o novel entendimento somente aos atos concessórios a serem apreciados a partir da data de sua prolação. 
5.	No caso ora em apreço, exsurge dos autos que o militar Tancredo Pereira da Silva, foi reformado, inicialmente, em face do atingimento da idade-limite de permanência na reserva, de sorte que pode-se concluir que a presente alteração teve objeto de conceder elevação de seus proventos com base em grau hierárquico superior, quando já reformado, fato que consubstancia contrariedade ao disposto no paradigmático Acórdão 2225/2019-TCU-Plenário, a que se seguiram tantos outros.
6.	Com essas considerações, acolho, na íntegra, o Parecer do Ministério Público incorporando-o às minhas razões de decidir, para ter por ilegal a alteração da reforma de Tancredo Pereira da Silva (peça 3) , com negativa de registro do ato concessório respectivo, e considerar legais as reformas de Aberides Rosário Pitelli, Valmir Mendes S. de Souza, Carlos Tuyuty Robalo da Silva, Ludovico Bonato, Júlio Fernando Pinheiro de Lemos, Vanderlei Areias, Otílio Martins Rocha, Alencar Ribeiro Filho e Luiz Carlos Vargas da Luz (peças 2 e 4/13) , por estarem conforme os normativos aplicados à espécie, nos termos dos pareceres precedentes.
7.	Observo, ainda, que os atos em análise deram entrada nesta Corte de Contas em prazo inferior a cinco anos, não sendo aplicável, portanto, o procedimento do contraditório e da ampla defesa determinado pelo Acórdão 587/2011-TCU-Plenário. 
8.	No presente feito, considerando tratar-se de ilegalidade relacionada a processos de concessão, perfilho o entendimento de que o julgamento proposto não implica na obrigatoriedade de ressarcimento das importâncias indevidamente recebidas de boa-fé, até a data do conhecimento desta deliberação, razão pela qual julgo aplicável o Enunciado 106 da Súmula de Jurisprudência deste Tribunal. 
	Ex positis, acolhendo, em parte, a proposição da unidade técnica, e na sua integralidade o Parecer do Ministério Público, manifesto-me por que o Tribunal aprove o Acórdão que ora submeto à apreciação deste Colegiado
TCU, Sala das Sessões Ministro Luciano Brandão Alves de Souza, em 7 de abril de 2020.
AUGUSTO SHERMAN CAVALCANTI 
Relator